【裁判字號】    96,訴,1657
【裁判日期】    981130
【裁判案由】    給付代墊貨款
【裁判全文】
臺灣臺南地方法院民事判決              96年度訴字第1657號
原      告  丙○○
被      告  南美遊覽車客運有限公司
法定代理人  戊○○
訴訟代理人  庚○○律師
            王建強律師
            李育禹律師
複代 理 人  王盛鐸律師
上列當事人間給付代墊貨款事件，本院於民國98年11月6日言詞
辯論終結，判決如下：
    主  文
被告應給付原告新臺幣貳佰零捌萬捌仟零壹拾伍元，及民國九十
四年五月六日起至清償日止，按年息百分之五計算之利息。
原告其餘之訴駁回。
訴訟費用由被告負擔百分之六十五，餘由原告負擔。
本判決第一項，於原告以新臺幣柒拾萬元為被告供擔保後，得假
執行；但被告以新臺幣貳佰零捌萬捌仟零壹拾伍元為原告預供擔
保後，得免為假執行。
原告其餘假執行之聲請駁回。
    事實及理由：
一、原告起訴略以：
(一)、緣訴外人甲○○以工典實業有限公司（下稱工典公司）名義
    與被告於民國（下同）93年8月6日簽訂遊覽車車身打造之承
    攬契約，嗣雙方因合約糾紛而停工。被告於94年3月1日委託
    原告幫忙收尾上開承攬契約中未完工之4輛遊覽車【（分別
    為(1)車牌：HH-735，如附表一所示1號車；(2)引擎號碼：6D0
    0-000000，廠牌：三菱，車牌：757-GG，如附表二所示A號
    車；(3)引擎號碼：6BG0-000000，廠牌：五十鈴，車牌：578
    -FF，如附表三所示B號車；(4)引擎號碼：6D00-000000，廠
    牌：三菱，車牌：ZZ-752，如附表四所示C號車），1、A、B
    、C號車下簡稱系爭4台遊覽車，A、B、C號車下簡稱系爭3台
    遊覽車】，且口頭承諾原告幫忙收尾遊覽車所支出之費用亦
    會給付原告，原告始接受被告口頭委託，約定修理材料工資
    為實報實請款另加每輛車施工利潤（轉付雜項費用）。原告
    於94年5月2日將1號車即車牌為HH-735之遊覽車完工交車於
    被告，並向被告請款給付同年3月份帳款（貨款為月結）遭
    被告拒絕，隨後並於94年5月6日停工，被告至今尚未給付任
    何金額，亦不准原告拆卸已安裝於上開遊覽車之材料及零件
    ，從94年3月1日施工前至與94年5月6日停工後，系爭4台遊
    覽車原告共支出新臺幣（下同）0000000元（統計明細如附
    表一至四所示），爰依承攬之契約法律關係提起本訴。
(二)、對被告答辯之陳述：
１、被告不論與原告或三坤車體有限公司（下稱三坤公司）成立
    承攬契約都是口頭請託施作車體收尾，惟被告不付貨款給原
    告，卻付貨款給三坤車體，實是因三坤車體可打造新車被告
    不得不低頭給付貨款。
２、被告與三坤車體聯手製作之材料明細表及發票均不實在，如
    被告提出之貼皮工資4台是甲○○用南盛公司客票，給付貼
    皮包商林春成先生，南美公司在鈞院95年度南簡字第488 號
    又提出三坤車體發票裝潢、包皮修理3台共300000元，在本
    案又提出重覆乳膠皮、包皮師傅工資及裝潢費用，很明顯屬
    不實之資料。
(三)、就勘驗上開A號車表示意見如下（下列為「第三台車-三坤車
    體廠材料明細表」之項目）：
１、項目11（車內外大小燈）、17（車內天花板及肚板）、21（
    整部車輛裝潢工資）、34（包皮師父工資）部分為原告施作
    ，此有準備書狀(三)附件9 照片數張及準備書狀(五)附件12、14
    為證。訴外人甲○○在完成噴漆後即停工，並無施作，當然
    亦不會有裝潢工資支出；另包皮工人工資部分，訴外人丁○○提出之付款項目僅為零星收尾，而非全部。
２、項目10：原告施作之防火地毯為進亞公司進口（花色僅此一
    家），原告施工時全部為藍色，勘驗時中間走道咖啡色地毯
    已有更換。
３、項目19：車門施工時必須將車門鎖同時施工，鈑金必須配合
    鎖孔位置施工，否則關門時位置不對無法鎖門。
(四)、並聲明：被告應給付原告0000000元，及自94年5月6日起至
    清償日止，按年息百分之5計算之利息，並願供擔保請准宣
    告假執行。
二、被告則抗辯：
(一)、被告之遊覽車係交給訴外人甲○○工廠打造車身，並非交給
    原告，原告提出施工前後之照片及工資材料付款憑證統計資
    料不能證明兩造間有任何委任或承攬關係。至於原告與訴外
    人甲○○有何債權債務關係，被告毫不知情，亦與被告無關
    。則原告主張被告曾口頭請託原告幫忙收尾系爭4輛遊覽車
    之裝修及施工，之後又拒不付款云云，全無其事。
(二)、證人甲○○到庭結證稱：「（法官問：該三份合約書相關修
    車費用部分，有無轉讓給原告？）沒有。」、「（法官問：
    工廠讓渡給原告時間、過程？）94年1月1日將工典裡面材料
    、設備讓渡給原告，與原告有簽立讓渡合約書…」，及原告
    亦自認：「裝修在車子上的材料不包含在讓渡範圍內」；且
    讓渡書讓渡之內容亦僅「工廠使用權」、「生產設備總金額
    0000000元」、「庫存材料總金額552091元」等項目，足證
    原告提出其與訴外人甲○○所訂立之讓渡書，讓渡範圍僅及
    於工廠裡面的材料、設備，並不包含被告與訴外人甲○○所
    簽訂合約書之法律關係及已裝修於系爭遊覽車上之材料。
(三)、另證人甲○○對於「有無將轉讓的事情告知被告」一事，先
    證稱「沒有通知其他人」，又改稱「時間久遠一時間想不起
    來是否有將轉讓的事情告知被告」，最後又補稱「我就告知
    說我不做了，我已經讓渡給原告」，反覆三種版本之答案，
    實難採信。再參諸證人乙○○及己○○之證詞，二人均明白
    證稱：「甲○○沒有告知其工廠已讓渡他人，二人去甲○○
    的工廠時，根本不知工典已經變動」等語，足見甲○○一再
    改口，係因原告在場之壓力所致。
(四)、原告提出之三段錄音及譯文內容，均係證人乙○○、己○○
    於94年8月中旬某日，在甲○○之工廠遇到原告時所發生之
    談話內容，非被告與原告之談話內容，且該錄音顯然已被原
    告剪輯，而剪輯之內容亦未有原告所陳稱「被告口頭要求原
    告代為收尾」等對話內容。該談話內容，證人乙○○已證稱
    ：「然後我有跟證人己○○到工典去找甲○○，甲○○不跟
    我們講，都是由原告跟我們講，當時我有跟原告說錢都已經
    給甲○○，並拿單據給原告看，若全部完工應該給甲○○也
    只有四十幾萬，不是兩百多萬，後來我們就回去」、己○○
    亦證稱：「最後一次我與乙○○找在現場的甲○○，問他為
    何錢已經支付，為何還有尾款，甲○○都沒有回答我，當時
    甲○○在，後來才看到原告，原告一直講說錢應該給原告。
    我去的時候不知工典已經變動，原告一直講說後續的錢應該
    給原告，當時原告拿出一些單據說東西是他買的，錢應該給
    他，然後我跟原告講我們都是跟甲○○簽約，甲○○與原告
    何關係我不清楚。我也不曾交任何車款給原告」。足證當日
    情形實際上是乙○○、己○○前往工典找甲○○釐清帳款，
    僅把原告當作代替甲○○出面談判的角色；而錄音及譯文內
    容亦只能說明乙○○、己○○曾與原告就帳款為談判，並不
    足以證明談判內容所涉帳款為兩造間承攬契約所生。
(五)、被告委由甲○○承攬施作之遊覽車，被告已給付甲○○0000
    000元【含不爭執事項(二)之0000000元及代訴外人甲○○墊付
    之材料及工資款671605元，合計為0000000元】，惟甲○○
    仍未能依約完工交車，被告始於94年8月31日將遊覽車讓渡
    訴外人施朋展，並由施朋展於同年9月3日在警方協助下取回
    遊覽車。由於遊覽車仍未完工，被告遂將遊覽車另交由三坤
    公司繼續施作。原告所主張被告曾口頭請託原告幫忙收尾，
    及提出之「工資材料統計明細、管銷費用、轉付雜項費用」
    明細等等，均空言主張，難謂已盡原告之舉證責任。
(六)、從原告提出之單據形式觀之，顯非原告所支出：
１、收據未抬頭：編號B25 、B26 、B27 、B30 、B31 、B39 、
    B41 、B42 、B43 、B44 、B48 、B57 、B58 、B61 、B62
    、B63 。
２、收據抬頭非原告：(1)編號B56 客戶欄記載為「若松」，此為
    訴外人甲○○之工廠名，單據左上角復記載「健成汽車」，
    恐為原告嗣後填載。(2)編號B78 、B79 、B80 抬頭為「歐貴
    」，顯與原告之訴無關連性。
３、收據為訴外人甲○○簽收：編號B81 、B82 、B83 、B84 、
    B85 、B86 、B87 、B88 、B89 抬頭雖為「健成汽車」，但
    均為訴外人甲○○簽收，抬頭所載「健成汽車」恐為原告嗣
    後填載。
４、日期與原告起訴所載事實不符：原告起訴狀稱甲○○停工後
    （94年5 月6 日停工），被告曾口頭要求原告接續裝修施工
    ，倘原告所述屬實，則原告最早應該是在94年5 月7 日才接
    手被告車輛之裝修。惟原告所提出之工資單據編號A1～A27
    所載匯款日期都是在5 月6 日前，材料支付憑證B1～B9、B2
    2 ～B89 也都是在停工前所開立，足認上開單據與本案無關
    連性。
(七)、被告將系爭遊覽車交由訴外人甲○○整修，車輛係停放於甲○○之工廠內，迄94年9月間始由訴外人施朋展協同警方取
    回。準此，原告主張被告應給付原告車輛停放工廠共120 天
    之場地管銷費用720000元及施工期間水費、電費、電話費、
    小五金等雜項耗材費用共400000元云云，顯屬無據。
(八)、就94年5月13日（甲○○於5月6日停工）於甲○○工廠所拍
    攝系爭車輛照片6張及94年9月2日（訴外人施朋展協同警方
    取回車輛當日）於甲○○工廠所拍攝系爭車輛照片4張比對
    ，系爭遊覽車自甲○○於94年5月6日停工後，迄訴外人施朋
    展於9月間取回車輛時，外觀及內裝仍為未完工狀態，與5月
    13日之車況並無不同。
(九)、三坤公司負責人丁○○業於另案鈞院96年度訴字646號違約
    金事件到庭證稱：被告將車輛交給三坤公司時，只有外殼初
    步板金，內部裝潢都還沒作，噴漆是初步作，還沒完成鈑金
    的部份都還沒噴（參96年度訴字646號判決書第20頁）。倘
    若被告真有要求原告接續施工，則在甲○○停工後，被告只
    要請原告繼續依約完工即可，何須大費周章取回車輛再另找
    三坤公司施做完工，原告之主張顯與經驗法則不符。
(十)、原告於98年2月12日提出之工作進度流程表及施工項目照片
    部分：
１、原告自稱由其施工部份，均為被告與訴外人甲○○承攬契約
    中約定甲○○施工者，至於甲○○就承攬工程係自行施作或
    下包委由第三人施作，並非被告所知悉。
２、附件9（本院卷(一)第241頁至第245頁）第4頁第1張照片所載4
    項施工項目，被告否認為原告施作；同頁第2張照片所載4項
    施工項目，由照片上不能看出有無施作。附件9第5頁第1張
    照片所載車外燈具安裝，被告否認為原告施作，材料亦非原
    告所有；同頁第2張照片所載施工項目，原告既然記載係被
    告公司發包施工，自與原告之請求無關連性。
３、附件10（本院卷(一)第246頁至第250頁）第3頁第1張照片所載
    項目編號9施工項目，被告否認為原告施作，另兩項施工項
    目於照片上亦看不出來是否施作；同頁第2張照片所載項目
    編號14、15兩項施工項目，被告否認為原告施作，另由本張
    照片亦看不出有無鋪設防火地磚。附件10第4頁第1張照片所
    載5項施工項目，由照片上看不出來有無施作；同頁第2張照
    片之燈具亦非原告之材料。
    附件10第5頁照片2張則與原告之請求無關連性。
４、另附件11（本院卷(一)第251頁至第256頁）第4頁照片所載隔
    熱隔音發泡施工，被告否認為原告所施作。附件11第5頁第1
    張照片所載項目編號9、10施工項目，被告否認為原告所施
    作，由照片上亦看不出原告所載4項施工項目有無施作；同
    頁第2張照片亦完全看不出原告所載6項施工項目有無施作。
    附件11第6頁第1張照片所載施工項目，原告既然記載係被告
    公司發包施工，自與原告之請求無關連性。又原告就同頁第
    2 張照片說明94年5月6日時，照片所示三輛遊覽車只要安裝
    完玻璃即可完工交車，顯然誇大不實。該張照片所攝3輛遊
    覽車均只完成初步骨架，甚至連燈具都尚未安裝（照片中間
    車輛）如何能稱得上已達收尾完成，足以交車之狀態。
(十一)、另案被告請求甲○○給付違約金事件，其中97年1月7日言詞
    辯論筆錄第3、4頁記載甲○○稱：「如果我沒有做到那些項
    目，原告（指南美公司）不可能給我345萬元，內部的裝潢
    也已經做的差不多了。」、「證人（指丁○○）所述不實，
    原告已經給我345萬元，表示我已經做的差不多了，何須在
    給付200多萬給證人裝修。」又97年2月18日言詞辯論筆錄第
    2、3頁記載甲○○稱：「遊覽車的椅子及所有的玻璃、儀表
    板、昇降機、窗簾、冰箱、電視、音響、飲水機、雨刷、碼
    表、冷氣風葉不是我做的，因為這是最後收尾的工作，其中
    冷氣風葉是原告需要買的，我還沒有做到那邊，原告就把車
    拖走了。其他都是我做的。」、「…車子確定進廠後，我還
    要等電機做好了之後，我才可以開始作風管工程…」此外，
    97年3月17日言詞辯論筆錄第2頁記載甲○○稱：「…電機做
    完換作鈑金，鈑金陸陸續續做，鈑金做完後再做冷氣機，冷
    氣是原告發包的，冷氣完成後，其餘就是我的項目。」足證
    冷氣安裝施工完成後，包含：風管製造安裝、貼烤漆塑鋁版
    、貼防火地磚、隔屏製造安裝、行李箱裝潢、不鏽鋼花板及
    鋁壓條安裝等項目，應該均為甲○○施作，而不只有甲○○
    於本案證稱之骨架、鈑金及噴漆部分。
(十二)、並聲明：駁回原告之訴，如受不利判決，願供擔保請准宣告
    免為假執行。
三、得心證理由：
(一)、按「承攬者，謂當事人約定，一方為他方完成一定之工作，
    他方俟工作完成後，給付報酬之契約」、「當事人對於必要
    之點，意思一致，而對非必要之點，未經表示意思者，推定
    其契約為成立」，民法第490條第1項、第153條第2項前段分
    別定有明文。次按「稱承攬者，謂當事人約定，一方為他方
    完成一定之工作，他方俟工作完成，給付報酬之契約」，民
    法第490條第1項定有明文。又承攬為諾成契約，不須訂立書
    面，衹要雙方意思表示合意一致，即可成立」、再按「主張
    契約關係之存在者，雖不能證明其契約締結之事實，但依契
    約履行之事實，足以推定其契約關係之存在時，自不容契約
    當事人無端否認。」（最高法院95年度台上2787號裁判、21
    年度上字第3046號判例參照）。經查：
１、本院審酌原告提出系爭4 台遊覽車於94年3 月1 日施工前及
    94年5 月6 日停工後之照片8 張（參本院補字卷第16頁，其
    中1 號車即車牌號碼HH-735之遊覽車已於94年5 月2 日交車
    ），如該4 張照片所示，除1 號車外，其餘3 台遊覽車於施
    工前均僅完成基本骨架部份，而施工後照片顯示，系爭3 台
    遊覽車車身內外（除玻璃、司機及乘客座椅外）大致均已完
    工且外部亦已噴漆完畢，施工之程度顯而易見，確能證明於
    94年3 月1 日至94年5 月6 日期間內，系爭4 台遊覽車有人
    進行打造車身施作工程之事實。現有疑義者在於，此期間之
    打造車身工程原告是否有施作？分述如下：
(1)、經本院於98年8月26日勘驗1號遊覽車，兩造對於「第三台車
    -三坤車體廠材料明細表」（參見本院卷(二)第86頁）項目10
    、11（車外大燈部分）、13（雨刷主機）、14、16（鈑金部
    份）、17、19、22（部分）、23（部分）24、26、27 （車
    前燈）尚有爭議；針對上開有爭議部分：原告主張項目10、
    11（車外大燈及室內日光燈部分）、13（嗣後補陳述為其施
    作）、16（抽屜部分鈑金部分）、17、19、22、23（原告施
    工部份的膠）、24、26（未安裝之儀表板框）由其施作，其
    餘部分則非其施作；訴外人甲○○主張項目11（車外大燈）
    、13（雨刷內骨）、17、21、26、34 （工資有給，但未完
    成，由被告自行收尾）由其施作；被告則主張除22、23的膠
    及24的材料是被告購買給訴外人甲○○施作外，其餘部份均
    為訴外人丁○○所施作，有勘驗筆錄一份在卷可稽。經本院
    勘驗及對照三方陳述結果，可證系爭遊覽車項目11、13、17
    、24、26之工程係於95年5月6日停工前所施作，及項目22、
    23之材料亦用於停工前之施作工程，應無疑義。
(2)、至被告辯稱勘驗筆錄所附之「第三台車-三坤車體廠材料明
    細表」內所在之項目（除22、23、24）均由訴外人丁○○（
    即三坤車體廠）所施作等語，本院審酌證人甲○○及丁○○
    均於98年4月21日言詞辯論程序中證稱：「一般來說大概流
    程如附件九（參本院卷(一)第241頁）沒有錯。」，及丁○○
    另於98年1月13日言詞辯論程序中證稱「（補字卷p.16的相
    片看起來是做到什麼部分？…）相片中的完成進度大概是一
    半，鐵架已經完成，及作了初步的鈑金及噴漆，但裝潢都沒
    作。…；p.16的第2張照片，已經完成比一半多，大約已經
    做到初步的裝潢，用肉眼來看電機應該都還沒完成。」。本
    院審酌系爭3台遊覽車均為同時施工，施工進度大致上應屬
    相同，惟證人丁○○起初證稱系爭遊覽車只完成鐵架部份，
    嗣又稱只做到初步裝潢，電機部分應未完成，顯然有意迴避
    系爭遊覽車自鐵架完成至安裝電機之間內部裝潢之細項。再
    者，證人丁○○又於98年4月21日言詞辯論程序中證稱：「
    我是施作部份牽涉附件九編號2、3、4、5、6、7、8、9、10
    、11、12、14、15、16、17、18、19、20、21、22、23、
    24、25、26、27。」，亦即從骨架防銹噴漆起即由丁○○所
    施作，甚可稱系爭遊覽車幾乎均由訴外人丁○○所完成，此
    與前辯論期日所稱及原告提出施作工程進度之照片（參本院
    卷(一)第243頁至第256頁）均有極大差異，其所述為本院所不
    採。
(3)、另參訴外人甲○○分別於97年12月4 日及98年3 月26日言詞
    辯論期日證稱「施作的程度是骨架做完後，骨架錢有給我、
    三輛車的鈑金也都完成、有收到鈑金的錢，其中另有2輛噴
    漆做完，此2輛錢有收到，第3台我有噴漆完但是沒有收到錢
    ，內裝跟收尾我沒有作。」、「附件十（即三坤車體材料明
    細-第二台車）編號1、2、3、5、6、20是我施作部分，…。
    編號9、10、11、12是被告找丙○○做的，我只有做到噴漆
    部分，第三台車被告錢沒有給我，我就沒有作。附件十一（
    即三坤車體材料明細-第三台車）編號1、2、3、6、20都是
    我施作的。附件十一是第三台車，因為噴漆完被告沒有給我
    錢，後來我就沒有繼續作，所以編號5我沒有施作。」等語
    （參本院卷(一)第215頁、第266頁），顯見本院於98年8月26
    日所勘驗之第三台車（即A號車），訴外人甲○○於噴漆完
    畢後即因未收到被告之付款，而未繼續施作；並參酌訴外人
    甲○○證稱部份工程確為被告發包予原告施作，及原告提出
    之23張施工進度照片（參第本院卷(一)第243頁至第245頁、第
    248頁至第250頁、第253頁至第256頁）等證，應可認定原告
    自訴外人甲○○在完成噴漆後至三坤車體接手之期間內，有
    施作系爭4台遊覽車之事實。
(4)、原告主張伊自94年3月1日起開始施作被告車身打造施作工程
    ，而訴外人甲○○僅施作至完成噴漆即停工之事實，經被告
    否認。而查：本院參酌原告提出23張施工進度及施工前後照
    片（參第本院卷(一)第243頁至第245頁、第248頁至第250頁、
    第253頁至第256頁）等證，除94年5月2日完工交車之系爭遊
    覽車外，其餘3台遊覽車於施工前均僅完成基本骨架部份，
    亦尚未進行至噴漆階段，而施工後之照片，系爭3台遊覽車
    車身內外（除玻璃、司機及乘客座椅外）大致均已完工且外
    部亦已噴漆完畢，並由上開照片可證訴外人甲○○完成噴漆
    之時點，亦在94年3月1日之後，亦即原告主張伊施作遊覽車
    之期間內（94年3月1日至94年5月6日），並非僅由原告獨力
    完成一節，應可認定。至原告所指稱之「自訴外人甲○○停
    工後」始接手收尾云云，係指訴外人甲○○完成噴漆部分繼
    續施作系爭遊覽車內裝之意，而非自94年3月1日後，訴外人
    甲○○即完全停工，亦非指原告於94年5月6日訴外人甲○○
    停工後始有可能施作之動作，屬符合本件系爭遊覽車施作之
    流程。亦即自94年3月1日起至94年5月6日止，原告與訴外人
    甲○○均有施作系爭遊覽車之事實，亦可認定。
２、原告主張被告於94年3 月1 日以口頭委託原告幫忙收尾訴外
    人甲○○承攬被告遊覽車車體打造未完工之系爭4 台遊覽車
    ，並保證付款之事實，業據其提出訴外人甲○○與被告公司
    車身打造合約書三份、原告介入系爭遊覽車車身打造施工前
    後照片、工資材料付款憑證統計資料（參見補字卷第6頁至
    第13頁、第16頁及附表一）、錄音光碟及譯文數份（參見本
    院卷(一)第12頁、第136頁至第139頁）、訴外人甲○○工廠讓
    渡書等為證（參見本院卷(一)第90頁），雖被告否認並以系爭
    遊覽車係交給訴外人甲○○工廠打造車身，與原告並無承攬
    契約關係存在等語抗辯之。兩造間就有無承攬契約法律關係
    之存在，詳如下述：
(1)、本院審酌前揭合約書、工廠讓渡書之內容，分別僅存在於契
    約雙方之間（即訴外人甲○○與被告公司、訴外人甲○○與
    原告間），與本件原告主張兩造口頭成立之承攬契約並無相
    關，縱訴外人甲○○於94年1月1日將其所有之若松廠讓渡予
    原告，惟讓渡範圍僅包含工廠使用權、生產設備、庫存材料
    內容三項（生產設備及材料明細參本院卷(一)第125頁、第126
    頁），並不含被告公司委託訴外人甲○○打造之系爭遊覽車
    ，此有讓渡書一份在卷可證，是從上開合約書及工廠讓渡書
    中，尚難證明兩造間確有承攬契約法律關係之存在，合先敘
    明。
(2)、又本院另審酌原告提出之錄音光碟及譯文部分，其中被告公
    司之法定代理人戊○○與原告談話中曾提及「你（指原告）
    拿不到那200萬，心理不舒服啊」等語及被告公司之經理乙○○、會計己○○亦分別與原告討價還價，終以120萬（含
    稅）達成協議，此均有錄音光碟及譯文可證，是可推論被告
    與原告間應有口頭委託原告「處理事務」之事實存在。被告
    公司就此部分雖辯稱乙○○與己○○二人當時係以為原告是
    代表訴外人甲○○就餘款部分為談判等語，然此達成協議之
    金額與被告公司以南盛通運有限公司名義於94年6月開立「
    工典車體廠打造車身合約書」所載「尚未付餘款為478395元
    」金額顯有出入，且遠高於被告公司所未付之餘款，故被告
    此部分之抗辯為本院所不採。又從被告答辯當時是為訴外人
    甲○○就打造車身餘款一事而與原告談判，及被告公司之經
    理及會計均有提及「司機椅子還沒裝上去…、材料、工資讓
    步、含稅後總金額為120萬…」等語，應可認定被告委託原
    告所處理之事務與系爭遊覽車車身打造（或收尾）實有相關
    ，而兩造之間除本件遊覽車之爭議外，又無其他法律關係存
    在之前題下，是原告主張被告口頭委託其幫忙系爭4台遊覽
    車收尾事實，自堪信為真實。
３、揆諸上開最高法院判例及裁判意旨，原告主張被告公司之法
    定代理人戊○○以口頭委託之方式委託原告收尾系爭遊覽車
    之車體打造之事實，雙方雖無簽訂書面契約，惟參原告提出
    之錄音及譯文可得知，被告公司之會計與原告就該車體打造
    工程之收尾部分業已以120萬元達成承攬報酬之合意，則事
    前必有承攬（或口頭委託）之事實存在，否則按一般經驗常
    理，原告豈有在未受被告之請託下，以自己之費用為被告打
    造遊覽車車身，而不另向被告收取代價之可能；再者，原告
    雖未能提出雙方締約之書面證據，然原告於訴外人甲○○停
    工後至訴外人三坤車體廠接手施作系爭遊覽車前確有施作系
    爭遊覽車之事實，已詳如上述，在此期間被告又何需找原告
    談論120萬元之事，又何要託原告轉通知甲○○（亦即被告
    與甲○○間之契約關係與原告何關係），因之原告既已依雙
    方承攬契約（收尾）履行契約內容，被告自不得僅以雙方未
    簽訂書面承攬契約，而否認雙方有口頭之承攬關係之存在。
    從上所述，兩造間存有承攬契約存在一節，應可認定。
４、原告主張兩造承攬契約之範圍為「收尾」，該收尾範圍以訴
    外人甲○○與被告之承攬契約即車身打造合約書觀之，承攬
    範圍大致分成骨架完成時、鈑金完成時、噴漆完成時及工作
    全部完成並交車時四階段。本件系爭4 台遊覽車於原告施工
    之初（即94年3 月1 日），訴外人甲○○均未完成任何一台
    ，而於94年5 月2 日交車之1 號車，訴外人甲○○僅作到完
    成噴漆階段即停工，之後均由原告施作至全部完工（部分工
    程由被告發包他人）並交車，可證兩造承攬契約之範圍即「
    收尾」應自完成噴漆後至全部完工並得交車之程度，雖系爭
    A 、B 、C 號車於94年5 月6 日即已停工，並於同年9 月2
    日遭訴外人施朋展拖走，仍無礙原告施作部份為兩造承攬契
    約之一部，且該三部遊覽車係被告以公證書之方式讓與訴外
    人施朋展，並由施朋展至施作之現場，逕行取回，承攬工作
    未能繼續，亦難歸責於原告，是原告主張依承攬契約內容為
    被告所施作車身之工程及支付之材料等報酬，有依據承攬契
    約關係請求被告給付報酬之權利，自屬可採。
(二)、被告辯稱B、C號遊覽車均已報廢無法勘驗之事實（如被告98
    年6月17日檢呈證物狀所載），並據被告提出兩張所開立之
    統一發票（備註：資產出售）。惟經本院函查結果，系爭2
    台遊覽車，換牌前之zz-752車號重領後車號為867-QQ，車主
    南盛通運有限公司戊○○，牌照狀況：外區移入，引擎6D00
    -000000UR；578-FF車號，最近過戶為971028，牌照狀況停
    駛轉撤銷，引擎6HH0-000000，車主名稱：和瑞通運有限公
    司，惟上開二車輛均未辦理報廢登記手續，此有交通部公路
    總局嘉義區監理所臺南監理站嘉監南字第0980125875號函文
    在卷可稽。其中C號車既未有過戶及報廢之異動，目前車主
    名稱雖為「南盛通運有限公司戊○○」，然被告與南盛通運
    有限公司之負責人均為戊○○，被告是否有報廢之情，與前
    開函文之文義上有不合。另參被告所提出系爭2台遊覽車報
    廢之證明，僅為公司內部所開立之私文書（統一發票），其
    備註欄亦僅載明「資產出售」等字樣，無法證明系爭2台遊
    覽車均已報廢，被告辯稱已報廢，自有疑義。
(三)、按「稱承攬者，謂當事人約定，一方為他方完成一定之工作
    ，他方俟工作完成，給付報酬之契約；報酬，應於工作交付
    時給付之，無須交付者，應於工作完成時給付之，為民法第
    490條第1項、第505條第1項所明定，此乃報酬後付原則之規
    定。是雙務契約若為承攬關係，一般咸認承攬人有先為給付
    之義務。」、次按「當事人主張有利於己之事實者，就其事
    實有舉證之責任。但法律別有規定，或依其情形顯失公平者
    ，不在此限。民事訴訟法第277條定有明文。又民事訴訟如
    係由原告主張權利者，應先由原告負舉證之責，若原告先不
    能舉證，以證實自己主張之事實為真實，則被告就其抗辯事
    實即令不能舉證，或其所舉證據尚有疵累，亦應駁回原告之
    請求。」（最高法院97 年台上字第319號裁判、17年度上字
    第917號判例參照）。是此，原告主張伊於94年3月1日至94
    年5月6日期間內施作之範圍，是否有理由，分述如下：
１、原告主張系爭3 台遊覽車（除94年5 月2 日交車之遊覽車外
    ）之自停工後「管銷費用/停工後基本場地管理開銷費用」
    720000元、「利潤『轉付雜項費用』水電、電話、耗材等」
    40000元，共112萬元費用之事實，經本院審酌訴外人甲○○
    之工廠使用權及其工廠內生產設備、庫存材料等於94年1月1
    日即已讓渡於原告，原告自有該工廠之使用權限；而兩造之
    間既有承攬關係存在，原告在承攬被告系爭遊覽車之施作工
    程範圍內，除負責系爭遊覽車之車身打造外，自應包含提供
    適合場所（含基本場地管銷費用、水電、電話及其他基本耗
    材等等）施作該工程，當無疑問。是此，原告主張兩造就此
    部分費用已有事前約定云云，舉證仍屬不足，自應將該部分
    費用扣除計算。
２、工資及材料部份：
    原告主張承攬施作系爭遊覽車共支出工資及材料費用（不含
    管銷費用及利潤『轉付雜項費用』）共0000000元（1號車48
    5680元、A號車522334元、B號車585961元、C號車508625元
    ）之事實，業據提出如附表一編號A1至A36之工資匯款證明
    36紙及如附表一編號B1至B89之材料費用單據89紙為證（參
    補字卷第19頁至第46頁），被告雖屢屢否認原告自始未施作
    系爭遊覽車，惟：
(1)、本院認原告既有施作之事實（已如上詳述），除編號B25、B
    26、B27、B30、B31、B39、B41、B42、B43、B44、B48、B57
    、B58、B61、B62、B63（以上為單據未有抬頭）、B56（客
    戶欄為若松，非原告之工廠名）等單據，無法證明為原告所
    支出之費用外，其餘部分應可堪信認為系爭遊覽車所支出。
(2)、至被告辯稱編號B78 、B79 、B80 之單據抬頭為「歐貴」，
    顯與原告無關連性及編號B81 、B82 、B83 、B84 、B85 、
    B86 、B87 、B88 、B89 抬頭雖為「健成汽車」，但均為訴
    外人甲○○簽收，抬頭所載「健成汽車」恐為原告嗣後填載
    等語。在編號B78 、B79 、B80 之單據部分，本院參原告所
    有之收發專用章上載「歐貴企業有限公司、健成汽車科技（
    股）公司」（參本院卷(一)第156 頁、卷(二)第68頁、第78頁）
    ，可證「歐貴」與健成汽車均為原告所有，被告辯稱歐貴與
    原告無關聯等語，並不足採。
(3)、另編號B81 、B82 、B83 、B84 、B85 、B86 、B87 、B88
    、B89 部分，雖為訴外人甲○○所簽名，惟系爭遊覽車自開
    始施作至由原告收尾均係在甲○○之工廠施作進行，施作之
    材料送至訴外人甲○○之工廠或由訴外人甲○○代為簽收均
    不足否認原告購買材料之事實，被告陳稱抬頭「健成汽車」
    為原告嗣後填載乙情僅為被告所推測，自不足採。
３、至被告辯稱原告主張伊是訴外人甲○○停工後（94年5 月6
    日停工）始接續修車（被告否認原告有修車之事實），則原
    告最早應該是在94年5 月7 日始接手系爭遊覽車裝修，惟原
    告提出之單據均為94年5 月6 日訴外人甲○○停工前所開立
    等語。此部分本院認原告施作系爭4 台遊覽車之時間點為94
    年3月1日至94年5月6日間，已如前三、(一)、1、(4)所述為當
    ；至訴外人甲○○於高等法院臺南分院97年度上字第201號
    自認伊於94年5月6日停工乙情，本院審酌本件原告於前案既
    擔任訴外人甲○○之訴訟代理人，且提出前揭物證證明於該
    期間確有施作之事實，其真意應係指訴外人甲○○及原告均
    停工之時間點，而非被告所述94年5月7日後始接手。是此，
    被告此部份抗辯，經斟酌前開等情後，認不足採。
４、綜上所述，原告主張被告應給付0000000元承攬報酬，自應
    扣除編號B25、B26、B27、B30、B31、B39、B41、B42、B43
    、B44、B48、B57、B58、B61、B62、B63、B56等單據及「管
    銷費用/停工後基本場地管理開銷費用」、「利潤『轉付雜
    項費用』水電、電話、耗材等」共0000000元；亦即原告請
    求在0000000元之部分應予准許，至原告請求逾越上開部分
    ，自屬無據，應予駁回。
(四)、至於訴外人施朋展經被告讓受系爭3台遊覽車，並於94年9月
    2日將系爭3台（1號車除外）遊覽車自甲○○之工廠拖走之
    後（訴外人施朋展與被告間之法律關係若何，有無支付買價
    、申報稅賦及資產出售係屬何法律性質等等俱為渠等間之關
    係），再轉由被告將該3台遊覽車交付訴外人丁○○續為施
    作，因之系爭3台遊覽車於交付訴外人丁○○後，為何由被
    告出面指示裝修抑或有其他原因而施作，乃有被告提出訴外
    人丁○○開立之「第三台車-三坤車體廠材料明細表」之費
    用支出，惟此乃訴外人丁○○與被告間之法律關係。而原告
    既有施作系爭4台遊覽車之事實，已如前述，即不因丁○○
    是否重新施作而影響原告已施作部分之請求權存在，併此敘
    明。
(五)、從而，原告本於承攬契約之法律關係，訴請被告給付承攬報
    酬0000000元，及自94年5月6日停工起至清償日止，按年息
    百分之5計算之利息，為有理由，應予准許，原告逾此部分
    之請求，為無理由，應予駁回。
四、本件原告勝訴部分，原告陳明願供擔保聲請宣告假執行，被
    告亦聲請供擔保宣告免為假執行，均核無不核，爰分別酌定
    相當之金額准許之；至原告敗訴部分，其假執行之聲請已失
    所依附，應予駁回。
五、本件事證已臻明確，兩造其餘爭執及舉證，於本判決之基礎
    ，已無影響，不另贅述，附此敘明。
六、據上論結：本件原告之訴為一部有理由，一部無理由，依民
    事訴訟法第79條、第390條第2項、第392條第2項，判決如主
    文。
中    華    民    國    98    年    11    月      30   日
                  民事第三庭  法    官  曾鴻銘
以上正本證明與原本無異。
如對本判決上訴，須於判決送達後20日內向本院提出上訴狀。
中    華    民    國    98    年    11     月     30   日
                              書 記 官  盧昱蓁


司法院資訊處製作；財團法人民間司法改革基金會備份。
